臺灣苗栗地方法院刑事判決　　　　　　　　　　　　　　九十二年度易字第六一號
　　公　訴　人　臺灣苗栗地方法院檢察署檢察官
　　被　　　告　丁○○
　　選任辯護人　張智宏律師
　　被　　　告　丙○○
　　選任辯護人　陳淑芬律師
右列被告因詐欺等案件，經檢察官提起公訴（八十九年度偵續字第一六號），本院判
決如左：
    主  文
丙○○幫助意圖為自己不法之所有，以詐術使人將本人之物交付，處有期徒刑柒月。
丁○○無罪。
    事  實
一、甲○○（俟通緝到案後再行審結）原係「住商不動產頭份加盟店」之仲介業者，
    自民國（下同）八十七年間起至八十八年九月間止，與乙○○合作從事本院民事
    執行處法拍屋之標售業務，雙方約定甲○○應自行籌湊投標所需之保證金，乙○○負責提供該次拍賣底價七至八成之尾款價金，使甲○○於得標後七日內得以繳
    納尾款，甲○○則以乙○○名義，或以乙○○及第三人共有名義，標購本院拍賣
    之法拍屋，於標得不動產後，由甲○○自行尋找新買主，並代理乙○○與新買主
    訂立不動產買賣契約及決定出售之價格，無論新買主以現金或以銀行貸款方式支
    付，甲○○均應按照乙○○實際支付現金之多寡，以每月百分之二˙五計算之利
    息連同本金，一併返還予乙○○，雙方以此模式合作無間。
二、於八十八年四月下旬，本院民事執行處對於本院八十六年度執字第二二二七號清
    償借款強制執行事件，就坐落苗栗縣竹南鎮○○段一六六地號（權利範圍一萬分
    之一四三）土地及其上建號五七二、五七三號建物進行拍賣；與對於本院八十六
    年度執字第一三九五號清償借款強制執行事件，就坐落苗栗縣苗栗市○○○段上
    南勢坑小段九二九之一五五地號、一八五之九地號土地及坐落在一八五之九地號
    土地上之建號一一一三號建物進行拍賣。詎甲○○因需款孔急，竟意圖為自己不
    法之所有，以乙○○之名義標得該二件不動產後，向乙○○佯稱該二筆不動產均
    已尋得買主，致乙○○不疑有他，因此陷於錯誤，而分別於同年四月二十九日、
    六月四日，向本院繳納尾款新台幣（下同）一百六十三萬元及一百二十六萬六千
    元，取得該二筆不動產權利移轉證書（其中竹南房地部分由乙○○取得全部所有
    權，苗栗市房地部分由乙○○取得五分之四所有權，五分之一所有權由廖鳳珍取
    得）後，交予代書丁○○保管。甲○○並徵詢丙○○是否同意充當人頭，將乙○○之上開不動產暫時移轉登記在其名下，以便將來可以用丙○○名義向銀行抵押
    貸款，事成後願給予一萬元酬勞，丙○○乃基於幫助甲○○詐欺之犯意而應允之
    ，隨後於八十八年八月間，甲○○以乙○○代理人身分與丙○○，就前開二件不
    動產分別簽訂虛偽之不動產買賣契約書，甲○○與丙○○並基於使公務員登載不
    實之犯意聯絡，共同利用不知情之代書丁○○，辦理上開二件法拍屋所有權移轉
    登記與買受人丙○○，丁○○於八十八年九月間分別向竹南地政事務所及苗栗地
    政事務所送件登記，而使竹南地政事務所及苗栗地政事務所之承辦人員分別登載
    於所掌管之土地登記簿上，足以生損害於地籍管理正確性及乙○○本人。甲○○
    、丙○○二人再以上開竹南鎮之房地，向台灣中小企業銀行竹南分行申請辦理抵
    押貸款二百三十萬元，及以上開苗栗市之房地，向中華商業銀行頭份分行申請辦
    理抵押貸款一百四十萬元，並仍由丁○○為其辦理抵押權設定登記。嗣丁○○於
    該二件不動產之他項權利證明書核發後，隨即被甲○○騙走該他項權利證明書，
    甲○○將他項權利證明書交給上開二家銀行，以作為已經設定抵押登記完畢之證
    明，上開二家銀行乃同意核貸，甲○○故意對乙○○及代書丁○○隱瞞銀行之撥
    款日，使乙○○無從到場會同取款，而前開二家銀行乃於八十八年九月二十三日
    、同年月二十七日分別核撥貸款與丙○○，丙○○再將前開款項交予甲○○，甲○○以此方法詐得上開款項後均據為己用，並未返還乙○○所支出之本金及應得
    之利息，致乙○○因此受有財產上之損害。
三、案經乙○○訴由台灣苗栗地方法院檢察署檢察官偵查起訴。
    理  由
甲、被告丙○○部分：
一、訊據被告丙○○固不否認被告甲○○有借用其名義，將前揭二件不動產從告訴人
    乙○○名下，過戶登記到其名下，並用其名義向上開二家銀行辦理抵押貸款之事
    實，惟矢口否認有何幫助詐欺及使公務員登載不實之犯行，辯稱：伊從未見過乙○○及代書丁○○，甲○○是以信託登記方式，將前揭不動產登記在伊名下，伊
    不知甲○○有對告訴人乙○○詐欺云云。經查：
（一）同案被告甲○○因需款孔急，向告訴人乙○○佯稱已經找到買主丙○○，使告
      訴人乙○○因此陷於錯誤，同意被告甲○○對本院就坐落苗栗縣竹南鎮○○段
      一六六地號土地及其上建號五七二、五七三號建物，與坐落苗栗縣苗栗市○○○段上南勢坑小段九二九之一五五地號、一八五之九地號土地及坐落在一八五
      之九地號土地之建號一一一三號建物之二件法拍屋拍賣程序參與投標，並於得
      標後，由告訴人乙○○向本院繳納尾款一百六十三萬元及一百二十六萬六千元
      ，取得該二筆不動產權利移轉證書後，被告甲○○再以被告丙○○為人頭，與
      被告丙○○就前開二件不動產分別簽訂虛偽之不動產買賣契約書，將上開二件
      法拍屋所有權移轉登記與買受人即被告丙○○，被告甲○○、丙○○二人再以
      上開竹南鎮之房地，向台灣中小企業銀行竹南分行申請辦理抵押貸款二百三十
      萬元，及以上開苗栗市之房地，向中華商業銀行頭份分行申請辦理抵押貸款一
      百四十萬元，被告甲○○並對告訴人乙○○隱瞞銀行之撥款日，致告訴人乙○○無從到場會同取款，前開二家銀行分別核撥貸款與被告丙○○，被告丙○○
      再將前開款項交予被告甲○○，被告甲○○順利詐得二筆貸款後據為己用，並
      未返還告訴人乙○○所提供之本金及應得之利息等情，業據告訴人乙○○於檢
      察官偵查中指訴綦詳，又在本院交互詰問時證述明確，並經證人詹尚閩於偵、
      審中證述屬實，復有本院民事強制執行案款收據影本二紙，本院不動產權利移
      轉證書影本一紙，竹南天聲段一六六地號土地登記簿謄本一份，竹南天聲段五
      七二及五七三建號建築改良物登記簿謄本各一份，苗栗市○○○段上南勢坑小
      段九二九之一五五及一八五之九地號土地登記簿謄本各一份，苗栗市○○○段
      上南勢坑小段一一一三建號建築改良物登記簿謄本一份，土地及建築改良物買
      賣所有權移轉契約書影本三份，台灣中小企業銀行竹南分行八十八年十一月十
      日八八竹南字第０二五三四號函附他項權利證明書、土地及建築改良物抵押權
      （以上參見八十八年度偵字第四八七０號偵查卷第三十一頁至第六十六頁、第
      八十七頁至第九十三頁），台灣中小企業銀行借款申請書及調查表（消費性貸
      款專用）影本一紙，台灣中小企業銀行借據影本一紙，房屋財產查核清單影本
      一紙，各類所得扣繳暨免扣繳憑單影本一紙，住商不動產買賣契約書影本一份
      ，中華商業銀行取款憑條影本二紙，中華商業銀行轉帳收入傳票影本一紙，中
      華商業銀行匯款申請書代收入傳票影本二紙，他項權利證明書影本一紙，土地
      及建築改良物抵押權設定契約書影本一份，中華商業銀行放款借據影本一份，
      中華商業銀行頭份分行催繳房屋貸款單影本二紙，中華商業銀行頭份分行抵押
      品勘估表影本一紙，中華商業銀行頭份分行個人小額及消費者貸款申請與審核
      綜合表影本一紙，中華商業銀行票據退票及拒絕往來資訊查詢、個人借款餘額
      資訊行庫別查詢、個人綜合信用資訊查詢、個人逾期催收及呆帳資訊科目別查
      、法人中文戶名索引查詢、公司董監事及經理人名單查詢、公司營業項目資訊
      查詢等影本各一紙，中華商業銀行不動產鑑估表影本一份，住商不動產頭份加
      盟店不動產買賣契約書影本一份（以上參見八十九年度偵續字第一六號偵查卷
      第六十頁至第七十一頁、第八十二頁至第九十三頁、第一一五頁至第一二五頁
      、第一三九頁至第一四七頁）在卷足憑，足認告訴人乙○○上開指訴並非無稽
      。
（二）本案被告甲○○以一萬元為酬勞，借用被告丙○○名義充當買受人，簽訂本案
      二件不動產買賣契約書，交由代書丁○○分別向竹南及苗栗地政事務所，辦理
      所有權移轉登記至被告丙○○名下乙節，已據被告丙○○自承在卷，核與同案
      被告甲○○於檢察官偵查中供述之情節，大致相符。足見同案被告甲○○代理
      告訴人乙○○將本案二件不動產出售予被告丙○○，實際上並無買賣關係存在
      ，雙方所簽訂之不動產買賣契約書自是虛偽不實，被告丙○○對此無法諉為不
      知，地政人員既以買賣為原因登載在所掌管土地登記簿上，被告丙○○及甲○○二人自難卸共同使公務員登載不實之罪責。
（三）同案被告甲○○向告訴人乙○○佯稱：已經找到買主丙○○買受本案二件不動
      產云云，使告訴人乙○○因此陷於錯誤，同意由同案被告甲○○代為出售二件
      不動產與被告丙○○，及將所有權移轉登記給丙○○後，再向上開二家銀行申
      請辦理抵押貸款，經向地政機關申請辦理抵押權設定登記，取得地政機關核發
      之他項權利證明書後，由同案被告甲○○持交給貸款銀行，順利取得貸款銀行
      核撥之貸款金額，顯然同案被告甲○○有對告訴人乙○○施用詐術之行為，被
      告丙○○雖辯稱不認識告訴人乙○○，惟其既同意被告甲○○借用其名義充當
      人頭，事成後又可獲得一萬元之酬勞，自可預見被告甲○○會用其名義從事上
      開不法之行為，否則被告甲○○以自己名義即可為之，何須勞費周章要借用其
      名義，先辦理過戶登記，再向銀行抵押貸款？足見被告丙○○主觀上有幫助甲○○對告訴人乙○○詐騙之故意，至為灼明。
（四）綜上所述，被告丙○○前開辯解，乃事後卸責之詞，不足採信。事證明確，被
      告丙○○之犯行，洵堪認定，應依法論科。
二、核被告丙○○所為，係犯刑法第二百十四條使公務員登載不實罪、同法第三百三
    十九條第一項、第三十條第一項之幫助詐欺取財罪。被告丙○○就其所犯使公務
    員登載不實罪，與同案被告甲○○間，有犯意聯絡及行為分擔，應論以共同正犯
    。被告丙○○及甲○○，利用不知情之代書丁○○，持虛偽之不動產買賣契約書
    ，向地政機關人員申請登記，應論以間接正犯。被告丙○○所犯上開二罪，有方
    法結果之牽連關係，應依刑法第五十五條後段牽連犯之規定，從一重之幫助詐欺
    取財罪處斷。被告丙○○幫助同案被告甲○○詐欺取財，依刑法第三十條第二項
    之規定減輕其刑。爰審酌被告丙○○尚無前科紀錄，有台灣高等法院被告全國前
    案紀錄表在卷足憑，素行尚稱良好，因受甲○○引誘，一時貪念，致犯本罪，告
    訴人被詐騙之金額不小，且尚未與告訴人成立民事和解，亦未完全賠償告訴人所
    受之損害，及犯後未能坦白承認等一切情狀，量處如主文所示之刑，以資懲儆。
乙、被告丁○○部分：
一、公訴意旨略以：被告甲○○於八十七年間，受告訴人乙○○之委任，以告訴人乙○○之名義，標購本院拍賣之不動產，並取得告訴人乙○○之授權，於標得土地
    後，得逕尋新買主轉售。被告丁○○為從事代書業務之人，受告訴人乙○○之委
    任，負責辦理前開土地之買賣移轉、抵押貸款事宜，告訴人乙○○並與被告丁○○約定於買主給付價金或銀行核撥貸款時，應通知並會同告訴人乙○○到場辦理
    。嗣於八十八年四月下旬及同年六月初，本院八十六年度執字第二二二七號、八
    十六年度執字第一三九五號強制執行事件，分別就坐落於苗栗縣竹南鎮○○段一
    六六地號（權利範圍一萬分之一四三）土地及其上建號五七二、五七三號建物；
    苗栗縣苗栗市○○○段上南勢坑孝段九二九之一五五地號、一八五之九地號土地
    及坐落在一八五之九地號土地之建號一一一三號建物進行拍賣。詎被告甲○○竟
    意圖為自己不法之所有，以告訴人乙○○之名義標得該二筆不動產後，向告訴人
    乙○○佯稱該二筆不動產均已尋得買主，致告訴人乙○○不疑有他，而分別於同
    年四月二十九日、六月四日，向本院繳納現金一百六十三萬元及一百二十六萬六
    千元之餘款，並於取得該二筆不動產權利移轉證書後，交付予丁○○。被告甲○○隨即於八十八年八月間，邀同知情之丙○○，就前開二筆不動產分別簽立虛偽
    之買賣契約書，交由被告丁○○辦理移轉登記與被告丙○○，明知不實事項而使
    苗栗地政事務所登載於土地登記簿上，足生損害於地籍管理及稅課正確性。被告
    甲○○、丙○○二人並先後向台灣中小企業銀行竹南分行、中華商業銀行頭份分
    行，分別申請辦理抵押貸款二百三十萬元及一百四十萬元，由被告丁○○為其辦
    理抵押權設定登記之申請。嗣被告丁○○於該二筆不動產之他項權利證明書核發
    後，明知應通知告訴人乙○○到場會同辦理，竟意圖為被告甲○○不法之利益，
    違背其義務未通知告訴人乙○○，而將該他項權利證明書交予被告甲○○及丙○○二人，向前開銀行辦理貸款，前開銀行乃先後於八十八年九月二十三日、同年
    月二十七日核撥貸款與被告丙○○，被告丙○○再將前開款項交予被告甲○○。
    被告甲○○於取得該款項後，亦未通知告訴人乙○○而據為己用，致告訴人乙○○受有財產上之損害，因認被告丁○○涉犯刑法第二百十四條之使公務員登載不
    實罪、同法第三百四十二條第一項之背信罪嫌云云。
二、按「犯罪事實應依證據認定之，無證據不得認定犯罪事實。」刑事訴訟法第一百
    五十四條第二項定有明文。又「告訴人之告訴，係以使被告受刑事追訴為目的，
    其指訴是否與事實相符，仍應調查其他證據，以資審認，必被害人所述被害情形
    ，無瑕疵可擊，且就其他方面調查，又與事實相符，始足據為有罪判決之基礎。
    」（最高法院八十一年度台上字第三五三九號判決要旨參照）。
三、本件公訴人認被告丁○○涉犯上開罪嫌，無非以告訴人乙○○之指訴，證人
    詹尚閩即介紹告訴人乙○○與被告甲○○相互認識之人於偵查中之證述，被告
    甲○○以告訴人乙○○之名義與被告丙○○，於八十八年八月六日所訂立之買賣
    契約書一份，及買賣所有權移轉契約書影本二份，本院民事強制執行案款收據
    二紙、不動產權利移轉證書一份，前開二筆不動產之土地及建物登記簿謄本，
    抵押權設定契約書二份及其相關資料，他項權利證明書影本二紙，中華商
    業銀行之取款憑條及台灣中小企業銀行之取款憑條、放款轉帳支出傳票影本為其
    主要論據。訊據被告丁○○堅決否認有右揭犯行，辯稱：伊沒有跟甲○○、丙○○串通故意要損害告訴人乙○○之利益，甲○○與丙○○間之真正關係，伊不清
    楚，伊只代辦所有權及抵押權之設定登記，甲○○如果提供不實的資料給伊，由
    伊去向地政機關辦理登記，伊也不知道，關於向銀行貸款及貸款金額多少，都是
    由甲○○去辦理的，銀行貸款之撥款日何時，甲○○及銀行都未通知伊，伊根本
    不知道何時撥款，伊要如何通知告訴人乙○○等語。經查：
（一）關於使公務員登載不實罪部分：
（１）告訴人乙○○與同案被告甲○○間，就渠等二人向本院標購不動產之法律關係
      ，究係借貸，或係合夥，或係何種契約，渠等二人之主張固互有不同，惟姑不
      論雙方內部應成立何種民事法律關係，唯一可以確定者，係其二人向本院標得
      之不動產，告訴人乙○○均委託並授權被告甲○○全權處理轉售及簽約事宜，
      且由被告甲○○代理簽約及決定價格、貸款額度，不僅為告訴人乙○○向檢察
      官提出之八十八年十月十二日告訴狀第二頁所自承：「告訴人特別授權與甲○○得對外找尋不動產之新買主，並代理告訴人訂立不動產買賣契約及決定不動
      產買賣價金金額」等語自明（參見八十八年度偵字第四八七０號偵查卷第二十
      三頁），且告訴人乙○○於九十三年八月十九日以證人身分到院接受交互詰問
      時亦證述：「（問：貸款銀行由何人接洽？）甲○○。」、「（問：貸款額度
      誰決定？）甲○○。」˙˙˙「（問：甲○○在妳跟買主買賣契約過戶，甲○○是妳的仲介，也是妳的代理人，還是買主的代理人？）簽契約的代理人。」
      ˙˙˙「（問：貸款額度也是買主決定？）都是甲○○在處理。」等語明確（
      參見本院審理卷三第五十三頁、第五十四頁、第五十九頁、第六十二頁）。足
      見有關告訴人乙○○與被告甲○○間，標得法拍不動產後之出售、簽約及貸款
      等事宜，告訴人乙○○均係委託並授權被告甲○○代理之，從未委託或授權被
      告丁○○代理，應可確定。況被告丁○○從未未保管告訴人乙○○之印鑑章，
      此除據同案被告甲○○於檢察官偵查中供稱：「˙˙˙印鑑章是乙○○自己保
      管，需要用到是乙○○自己下來蓋章。」等語屬實外（參見八十八年度偵字第
      四八七０號偵查卷第八十頁背面第四行、第五行），並經告訴人乙○○於九十
      二年三月二十日向本院自承：「（問：辦理登記，章是否妳自己蓋的？）是。
      」、「（問：妳的章是自己保管？）是。」等語在卷（參見本院審理卷一第二
      十六頁），益證被告丁○○並未代理告訴人乙○○與買方簽定不動產買賣契約
      ，故告訴人乙○○雖向本院佯稱：「（問：買方跟妳的契約，是何人簽的？）
      我不知道，我都授權給丁○○。」云云（參見本院審理卷三第五十一頁），即
      與事實不符。
（２）告訴人乙○○標得上開二件不動產後出售及簽約等事宜，告訴人乙○○既均委
      託並授權同案被告甲○○代理為之，並未委託被告丁○○代理，已如前述，被
      告丁○○自未參與同案被告甲○○與買方間買賣契約之簽訂，故有關同案被告
      甲○○與丙○○及第三人廖鳳珍間，就上開二件不動產買賣契約之實質內容，
      因被告丁○○並未在場見聞，客觀上自無從知悉，此亦為檢辯雙方不爭執事項
      之一（參見本院審理卷二第一二七頁之兩造不爭執事項六）。可見被告丁○○
      對於同案被告甲○○與丙○○及第三人廖鳳珍間，就上開二件不動產實際上有
      無買賣真意？或渠等所簽訂之不動產買賣契約是否虛偽不實，均無從知悉。又
      如後所述，告訴人乙○○委託被告丁○○辦理不動產之登記案件，前前後後約
      有十五、六件，已據告訴人乙○○於九十二年三月二十日向本院自承在卷（參
      見本院審理卷一第六十二頁），顯然被告丁○○與告訴人乙○○間之合作關係
      ，由來已久，故本案被告丁○○雖曾受告訴人乙○○及同案被告甲○○之委託
      ，代向地政機關辦理上開二件不動產所有權，由告訴人乙○○及第三人廖鳳珍
      名下，移轉登記予被告丙○○，惟此亦不過是被告丁○○依循往例，根據告訴
      人乙○○及同案被告甲○○提供的資料向地政機關辦理登記而已，況被告丁○○並不認識同案被告丙○○及第三人廖鳳珍之夫蘇祥裕，亦未與其二人接觸過
      乙節，非惟第三人蘇祥裕向檢察官供稱：「我不認識丁○○」等語，及同案被
      告丙○○向檢察官供稱：「我不認識丁○○。」等語在卷（以上均參見八十九
      年度偵續字第一六偵查卷第五十頁）外，另第三人廖鳳珍及蘇祥裕夫妻亦均供
      稱：「我沒見過丁○○，也不認識丁○○。」等語明確（參見八十九年度偵續
      字第一六偵查卷第二一三頁），故被告丁○○辯稱：伊向地政機關辦理上開二
      件不動產所有權移轉登記，就該買賣契約是否虛偽不實，並不知情等語，應堪
      信為真實。
（３）綜上所述，被告丁○○既未參與上開二件不動產買賣契約之簽訂，對其間之真
      偽，自毫無所悉，參以同案被告甲○○向檢察官供稱：「我與乙○○合作了十
      幾個案子都是如此，我沒有串通丁○○。」等語（參見八十九年度偵續字第一
      六偵查卷第五十頁），更足以證明被告丁○○是無辜之第三人，純粹是受他人
      利用之工具而已，自不得以臆測方式推論其「明知」上開二件不動產之買賣契
      約是虛偽不實，從而被告丁○○本於代書之職責，代向地政機關聲請辦理所有
      權移轉登記，當無使該管公務員登載不實之故意，彰彰甚明。
（二）關於背信罪部分：
（１）告訴人乙○○與同案被告甲○○合作標得法拍不動產，轉售予第三人後，要向
      哪家銀行辦理抵押貸款及貸款額度等事項，均係由同案被告甲○○代為辦理及
      決定，被告丁○○並無置喙之餘地等情，除據同案被告甲○○向檢察官供稱：
      「（問：貸款之事，何人去辦理？）我自己去辦，代書只是設定、移轉事務而
      已，貸款不必代書去，以前都是我辦理的。」（參見八十九年度偵續字第一六
      偵查卷第八十頁）、「貸款都是我在處理。」等語明確（參見八十九年度偵續
      字第一六偵查卷第二四一頁背面）外，告訴人乙○○亦向檢察官自承：「（問
      ：有無跟他（指被告丁○○）講銀行貸款要親自去？）沒有。」等語（參見八
      十九年度偵續字第一六偵查卷第二四三頁）；告訴人乙○○復於九十三年八月
      十九日向本院自承：「（問：貸款銀行由何人接洽？）甲○○。」、「（問：
      貸款額度誰決定？）甲○○。」等語明確（參見本院審理卷三第五十四頁、第
      五十五頁）。足見有關買方向銀行貸款事宜，告訴人乙○○均係授權並委託同
      案被告甲○○為之，並未委任被告丁○○，故被告丁○○對告訴人乙○○並無
      負向銀行申請辦理抵押貸款手續之責。再者，上開二件銀行貸款部分，仍循往
      例，由同案被告甲○○向銀行接洽辦理，此為檢辯雙方所不爭執事項之一（參
      見本院審理卷二第一二七頁之兩造不爭執事項五），參以證人即台灣中小企業
      銀行竹南分行承辦人葉忠明，於八十九年五月二十三日檢察官偵查中證述：「
      是丙○○八十八年九月向我們銀行貸款的（台灣企銀）。」、「（問：丙○○
      為何貸款？）提供竹南的法拍屋抵押貸款，貸款二百三十萬元，貸款原因是說
      要買房子。」、「（問：貸款時，乙○○有去辦手續否？）無，戶頭是開丙○○的，甲○○有一起過去，甲○○是說丙○○要買房子，他們問一些手續、利
      率問題，錢何人領走我不知道。」等語（參見八十九年度偵續字第一六偵查卷
      第四十七頁背面、第四十八頁）；本院再參以另一位證人即中華商業銀行頭份
      分行承辦員莊為治，於八十九年五月二十三日檢察官偵查中證述：「（問：何
      人去貸款？）剛開始甲○○把一些資料送過來，貸款金額一百四十萬元，當時
      是說丙○○要買房子，放款帳戶：丙○○，錢是八十八年九月二十七日撥給丙○○，錢是丙○○領走，但甲○○與丙○○二人都有來。」等語（參見八十九
      年度偵續字第一六偵查卷第四十九頁），可見被告丁○○確未受委任代買方向
      銀行辦理抵押貸款，則向何家銀行辦理貸款及貸款額度如何，均非其受告訴人
      乙○○委任之範圍，自可認定。
（２）告訴人乙○○雖指稱：被告丁○○有事先取得買方之撥款帳戶及領款印章云云
      乙節，然如前所述，同案被告甲○○以告訴人乙○○名義，向本院標得法拍不
      動產後，均係由被告甲○○尋找買主、決定買賣價金、代理告訴人乙○○與買
      主簽訂不動產買賣契約、接洽貸款銀行及決定貸款額度後，始會將貸款人及貸
      款銀行之相關資料提供予被告丁○○，由被告丁○○持向地政機關申請辦理抵
      押權之設定登記，同案被告甲○○如不提供上開資料，被告丁○○又如何向地
      政機關辦理抵押權之設定登記？且有關抵押貸款之相關資料，均係由同案被告
      甲○○提供，並非被告丁○○向買方或貸款人索取，可見被告丁○○實際上並
      未直接與買方或貸款人接觸，客觀上，被告丁○○自不可能取得買方或貸款人
      之存摺及印章。況告訴人乙○○向本院自承：之前案子，我未看見貸款人或買
      主有將印章及存摺交給被告丁○○等語（參見本院審理卷三第五十七頁），告
      訴人乙○○既從未親眼目睹被告丁○○有保管買主或貸款人之存摺及印章，則
      本案之二件不動產抵押貸款，又如何推定買主或貸款人有將撥款用之存款及印
      章交給被告丁○○？參以同案被告丙○○向檢察官及本院供稱：我不認識丁○○等語（參見（參見八十九年度偵續字第一六偵查卷第五十頁、本院審理卷一
      第四十五頁），益徵被告丁○○與同案被告丙○○從未接觸過，足認同案被告
      甲○○以被告丙○○名義，向二家銀行申請抵押貸款後，為順利取得銀行核撥
      之貸款，被告甲○○並未將買主即貸款人丙○○之撥款用存摺及印章交給被告
      丁○○無訛，故告訴人乙○○上開指稱，純係其臆測之詞，自難作為不利被告
      丁○○之證據。
（３）告訴人乙○○雖另指稱：伊有委託被告丁○○，於銀行核准撥款日之前要通伊
      ，以便伊可以會同貸款之買方於撥款時到銀行提領貸款，且伊曾詢問被告丁○○貸款何時下來，被告丁○○竟故意隱瞞，對伊佯稱貸款還沒下來，實際上核
      撥之貸款已被甲○○領走云云乙節，則被告丁○○是否有故意對告訴人乙○○
      隱瞞銀行撥款日，端視被告丁○○是否知悉銀行何時撥款而定，茲分述如下：
    (1)如前所述，本案二件不動產之抵押貸款包括向哪家銀行貸款，貸款額度，既均
      由同案被告甲○○一手包辦，倘同案被告甲○○一手遮天，不告知被告丁○○
      貸款銀行何時撥款，且貸款銀行又未通知被告丁○○情況下，被告丁○○確實
      無從知悉，又如何通知告訴人乙○○？而告訴人乙○○以證人身分，於九十三
      年八月十九日到院接受交互詰問時，經辯護人詰問：「他（指被告甲○○）有
      跟妳說買方簽契約貸款要貸多少？」，告訴人乙○○回答稱：「有，我沒有記
      數字。」等語（參見本院審理卷三第六十六頁），足見告訴人乙○○對於同案
      被告甲○○所決定之貸款銀行及貸款額度不僅知悉，且均是由被告甲○○告知
      下才曉得，非經由被告丁○○之輾轉告知，換言之，告訴人乙○○與被告丁○○對於貸款銀行之相關資訊，均來自同案被告甲○○之告知無訛。
    (2)本院為瞭解銀行核撥貸款作業情形，向苗栗縣銀行業同業公會函查各銀行，貸
      款核撥日是否有通知代書，經該公會轉查詢後再函復本院實際情形如下（以下
      參見本院審理卷一第一六三頁至第一八０頁）：
      一、臺灣銀行苗栗分行稱：「函詢有關本行對房屋貸款戶撥款時之處理方式，
          依慣例撥款日除通知仲介公司及借款人外，並無另外通知承辦之土地代書
          。」
      二、臺灣銀行頭份分行稱：「本分行承作房屋貸款撥貸時，除通知借款人及保
          證人外，並無通知任何第三人。」
      三、台灣土地銀行苗栗分行稱：「本行對於房貸戶撥款時，原則上並不通知承
          辦之土地代書，但若借款人全權委託土地代書辦理貸款事宜，則會視情況
          通知承辦之土地代書。」
      四、台灣土地銀行頭份分行稱：「有關貴會函詢金融行庫對房屋貸款戶撥款時
          通知情形，本行以通知借款人為原則，惟借款人委託代書辦理抵押權設定
          登記者，由代書檢具設定資料及謄本送交本行核對，並同時代詢問撥款日
          期。」
      五、合作金庫銀行苗栗分行稱：「本分行對房屋貸款戶撥款時只通知借款人，
          無另外通知他人情事。」
      六、合作金庫銀行頭份分行稱：「本行對房屋貸款戶撥款時，除通知借款戶本
          人外，並無通知其他人。」
      七、第一商業銀行頭份分行稱：「本分行對房屋貸款戶撥款時，於撥款日除通
          知仲介公司及借款人外，並通知承辦之土地代書。」
      八、第一商業銀行竹南分行稱：「查本分行對房屋貸款戶撥款時，依慣例撥款
          日除通知仲介公司及借款人外，並無另外通知承辦之土地代書。」
      九、台灣中小企業銀行苗栗分行稱：「本分行對房屋貸款戶撥款時，無另行通
          知承辦之土地代書。」
      十、台灣中小企業銀行竹南分行稱：「查本分行對房屋貸款戶撥款時，依慣例
          除通知借款戶外，另視情況通知仲介公司及承辦之土地代書。」
      十一、新竹國際商業銀行後龍分行稱：「本行房屋貸款撥款時，並未通知承辦
            之土地代書。」
      十二、中國農民銀行苗栗分行稱：「本分行於房屋貸款戶撥款時，依慣例撥款
            日除通知仲介公司及借款人外，並無另外通知承辦之土地代書。」
      十三、中國農民銀行頭份分行稱：「本分行辦理房屋貸款實際作業，是依借款
            人所指定日期辦理動撥，無另外通知承辦之土地代書業者。」
      十四、台中商業銀行竹南分行稱：「本行對房屋貸款戶撥款時，依慣例未曾通
            知承辦之土地代書。」
      十五、復華銀行苗栗分行稱：「查本分行實務上有知會承辦之土地代書。」
      十六、中華商業銀行頭份分行稱：「本行對房屋貸款戶撥款時依慣例撥款日僅
            通知借款人及仲介公司，無另通知承辦之土地代書。」
      十七、日盛國際商業銀行頭份分行稱：「本分行承作房屋貸款戶撥款時，依慣
            例撥款日除通知仲介公司及借款人外，亦會通知承辦之土地代書。」
    (3)從上開銀行函復之資料可知，大部分銀行辦理貸款核撥時均未通知承辦之代書
      ，除非代書有受借款人之全權委託，而本案二件不動產之借款人即被告丙○○
      ，既未全權委託代書即被告丁○○辦理貸款，則貸款銀行自不會另外通知被告
      丁○○。又證人即台灣中小企業銀行竹南分行承辦人葉忠明，及另一位證人即
      中華商業銀行頭份分行承辦員莊為治，於八十九年六月八日檢察官偵查中均證
      述：「（問：錢撥下來有通知代書否？）我們不認識代書，也從來不接觸代書
      。」等語屬實（參見八十九年度偵續字第一六號偵查卷第七十九頁），足見本
      案二件不動產之貸款銀行確實均未通知被告丁○○無誤。故告訴人乙○○及證
      人詹尚閩在本院交互詰問中均稱：銀行核撥貸款一定會通知代書及借款人云云
      ，均與實情不符。
    (4)又同案被告甲○○於八十八年十一月十八日檢察官偵查中供稱：「（問：貸款
      撥下時是否通知乙○○？）我們有口頭協定，貸款下來把錢還給她。」、「（
      問：本件竹南天聲段一六六號土地及五七二、五七三建號建物是否你拿去抵押
      領款？）是，是我跟丙○○二人去領錢，錢是我去貸款，丙○○只是形式上名
      義人，所以他陪我去領錢，丁○○沒有陪我去領錢。」、「（問：丁○○是否
      知道你要去領錢？）不知道。」等語（參見八十八年度偵字第四八七０號偵查
      卷第八十頁）。從同案被告甲○○上開供詞以觀，足見同案被告甲○○並未告
      知被告丁○○有關貸款銀行何時撥款之詳情，被告丁○○自無從知悉，相對地
      ，被告丁○○亦無從通知告訴人乙○○，並非故意不告知告訴人乙○○上情，
      故不得以被告丁○○未通知告訴人乙○○有關貸款銀行之撥款日，即認為被告
      丁○○有故意違背受託任務之背信行為。
（三）綜上所述，被告丁○○並無與同案被告甲○○、丙○○串通，故意使公務員登
      載不實之犯行，亦無為同案被告甲○○不法利益，或損害告訴人乙○○之利益
      ，而故意隱瞞告訴人乙○○有關貸款銀行核撥日之犯行，故被告丁○○前開辯
      解，應堪信為真實。此外，復查無其他積極證據，足以證明被告丁○○有公訴
      人所指使公務員登載不實及背信之罪嫌，其犯罪自屬不能證明，應為無罪之諭
      知，以免冤抑。
丙、至同案被告甲○○俟通緝到案後再行審結，附此敘明。
據上論斷，應依刑事訴訟法第二百九十九條第一項前段、第三百零一條第一項，刑法
第二十八條、第三十條第一項、第二項、第二百十四條、第三百三十九條第一項、第
五十五條後段，罰金罰鍰提高標準條例第一條前段，判決如主文。
本案經檢察官黃智勇到庭執行職務。
中      華      民      國      九十三      年    十二 　 月 　  二　   日
                                    臺灣苗栗地方法院刑事第二庭
                                        審判長法　官  林 燦 都
                                              法　官  張 文 毓
                                        　    法  官  柳 章 峰
右正本證明與原本無異。
如不服本判決，應於判決送達後十日內向本院提出上訴狀( 應附繕本 )。
                                          　  書記官  歐 明 秀
中      華      民      國      九十三      年    十二 　 月 　  二　   日
附錄法條
刑法第二百一十四條
(使公務員登載不實罪)
明知為不實之事項，而使公務員登載於職務上所掌之公文書，足以生損害於公眾或他
人者，處三年以下有期徒刑、拘役或五百元以下罰金。
刑法第三百三十九條
(普通詐欺罪)
意圖為自己或第三人不法之所有，以詐術使人將本人或第三人之物交付者，處五年以
下有期徒刑、拘役或科或併科一千元以下罰金。
以前項方法得財產上不法之利益或使第三人得之者，亦同。
前二項之未遂犯罰之。
